臺灣高等法院臺中分院刑事判決　　　　民國九十年度重上更（三）字第一九七號
　　　　上　訴　人　臺灣臺中地方法院檢察署檢察官
　　　　上　訴　人
　　　　即　被　告　丁○○
　　　　被　　　告　己○○
　　　　共　　　同
　　　　指定辯護人　本院公設辯護人　丙○○
右上訴人等因被告等貪污治罪條例案件，不服臺灣台中地方法院中華民國八十六年十
月廿七日第一審判決（民國八十六年度訴字第七九四號，起訴案號台灣台中地方法院
檢察署八十六年度偵字第九九五號）提起上訴，經判決後由最高法院第三次發回更審
，本院判決如左：
      主    文
原判決關於丁○○及己○○部分撤銷。
丁○○共同連續依據法令從事公務之人員，侵占職務上持有之非公用私有財物，處有
期徒刑肆年，褫奪公權貳年，新台幣貳萬貳仟零參拾元追繳沒收，如全部或一部無法
追繳時，以其財產抵償之。
己○○共同依據法令從事公務之人員，侵占職務上持有之非公用私有財物，處有期徒
刑年陸月，褫奪公權貳年，新台幣壹萬零陸佰伍拾元追繳沒收，如全部或一部無法
追繳時，以其財產抵償之。
      事    實
一、丁○○及己○○於民國（下同）八十四年三月間，均係擔任台中市警察局第四分
    局黎明派出所警員，負責警勤區戶口查察、行業查報及臨檢等業務，為依據法令
    從事公務之人員。丁○○及己○○任職之上開派出所警員取締賭博性電動玩具之
    處理流程為：警員接獲民眾檢舉或巡邏時發現有賭博性電動玩具時，交由當日時
    段備勤警員前往取締或由巡邏警員當場取締，取締後再交由當日時段備勤警員處
    理。取締賭博性電動玩具時，若現場有擺設機台，由備勤警員或巡邏警員先制作
    臨檢紀錄表後，再將查扣之賭博性電動玩具及賭客、業者帶回派出所制作警訊筆
    錄及清點賭資，查扣之賭博性電動玩具內之賭資係由備勤警員或到現場協助之警
    員會同業者清點。訊問筆錄及刑事案件報告書於解送人犯時送交台灣台中地方法
    院檢察署（下稱台中地檢署）內勤檢察官，賭資則另繳交同上署贓證物庫。
二、丁○○竟意圖為自己不法之所有，並基於概括之犯意，而為下列行為：（一）、
    先於八十四年三月二十一日晚間七時許，在台中市○○街三七三號許順泰所經營
    之檳榔攤查獲賭博性電動玩具仿「春秋」型小瑪琍二台，在台中市警察局第四分
    局黎明派出所製作警訊筆錄及臨檢紀錄表，並會同許順泰清點賭資，由許順泰打
    開儲幣桶取出機具內之硬幣，並當著丁○○面前清點，以硬幣十個一疊排列，共
    計新台幣（下同）一萬元（金額部分為一萬餘元，因無法確定正確數額，以整數
    一萬元計算），丁○○明知扣案賭資為一萬元，並非二千六百二十元，竟將「查
    扣之賭資為二千六百二十元」之不實事項登載於其職務上所掌之警訊筆錄及臨檢
    記錄表等公文書上，並持交第四分局刑事組，於八十四年三月二十二日製作中分
    四刑字第二二一號刑事案件報告書，連同許順泰解送台中地檢署偵辦，而行使登
    載不實之公文書，足以生損害於刑事偵查及審判之公正性及警察機關公文書之正
    確性，並藉此方法，將其餘其職務上持有未經法院宣告沒收之賭資七千三百八十
    元即非公用私有財物，變易持有為所有而侵占入己。（二）、再於翌日即八十四
    年三月二十二日下午三時三十分，在台中市○○○○街二六六號之「大享便利商
    店」臨檢，查獲庚○○（賭博部分經原審以八十四年度中簡字第四一九號判處罰
    金三千元確定）所有寄放於該處之賭博性電動玩具「金銀豹」一台，經丁○○將
    之連同上開賭博機具帶回黎明派出所後，即由丁○○在黎明派出所製作庚○○部
    分之筆錄及清點賭資，清點賭資時由丁○○會同庚○○打開儲幣桶並清點之，計
    扣得賭資八千元（金額部分為八千餘元，因無法確定正確數額，以整數八千元計
    算），丁○○以便於繳交台中地檢署贓證物庫為由，要求庚○○將其中四千元硬
    幣換成紙鈔，庚○○遂與其在黎明派出所外等候之朋友林倉安兌換四千元紙幣交
    給丁○○，並將四千元硬幣交給林倉安回，詎丁○○竟指示庚○○只要交出現
    金一千二百元紙幣及三十元硬幣，其餘則交還庚○○自行留下，而直接圖利庚○○，又丁○○明知賭資非僅一千二百三十元，竟將賭資為「一千二百三十元」之
    不實事實登載於其職務上所制作及掌管之警訊筆錄、臨檢紀錄表等公文書上，並
    持交台中市警察局第四分局刑事組制作刑事案件報告書連同許順泰解送台中地檢
    署偵辦，而行使上開登載不實之公文書，足以生損害於刑事偵查及審判之公正性
    及警察機關公文書之正確性，並基於為自己不法所有之意圖，以此方法，將上開
    查扣因職務上持有而尚未經法院宣告沒收之賭資即非公用私有財物四千元，變易
    持有為所有，予以侵占入己，並圖利庚○○二千七百七十元。
三、丁○○又與己○○二人共同意圖為自己不法之所有，並基於概括之犯意，連續為
    下列行為：（１）、八十四年三月二十二日晚間，在台中市○○街三七三號陳贊
    豐所經營之便利商店臨檢，當場查獲賭博性電動玩具二台，在黎明派出所清點賭
    資及製作筆錄、臨檢紀錄表，陳贊豐因怕留下犯罪紀錄，而央求戊○○充當人頭
    （頂替部分已經判處罪刑確定在案），戊○○因而至黎明派出所由不知情之丁○○制作警訊筆錄及臨檢紀錄表，迨戊○○應訊時，己○○清點賭資共計一萬二千
    元後，將裝載賭資硬幣之布袋及紙袋置於丁○○面前，其餘布袋內之硬幣放在隔
    鄰之桌子抽屜內，丁○○則拆開紙袋取出大部分硬幣，僅留一千三百五十元，丁○○與己○○二人將戊○○誤認為扣案賭博性電動玩具之所有人，又明知扣案賭
    資為一萬二千元，非僅一千三百五十元，仍將不實之賭資數額一千三百五十元登
    載於渠等職務上所掌之戊○○訊問筆錄及臨檢紀錄表等公文書，並持交第四分局
    刑事組製作刑事案件報告書連同戊○○解送偵辦，而行使登載不實之公文書，足
    以生損害於刑事偵查及審判之公正性及警察機關公文書之正確性，並將其職務上
    持有尚未經法院宣告沒收之賭資即非公用私有財物一萬六百五十元變易持有為所
    有侵占入己。（２）、八十四年四月二十二日，在台中市○○路○段四○六號白
    慶聲所經營之「中友快餐店」臨檢，當場查獲白慶聲所擺設之小瑪琍賭博性電動
    玩具二台，丁○○與己○○遂將白慶聲與查扣之二台電動玩具及賭資帶回黎明派
    出所，並會同白慶聲開啟前開二台電動玩具，由己○○清點，清點結果實際賭資
    一台為五千餘元，另一台為一千餘元，兩台合計七千元 (金額部分為七千餘元，
    因無法確定正確數額，以整數七千元計算），丁○○於製作訊問筆錄及臨檢紀錄
    表時，白慶聲表示該電動玩具乃是寄台，由伊一人來承擔太冤枉，丁○○則告以
    將賭資減為二千一百元，並要求白慶聲將二千一百元兌換成紙幣，丁○○與己○○均明知查扣之賭資為七千元而非二千一百元，竟仍將賭資為「二千一百元」之
    不實事項登載於渠等職務上所掌之訊問筆錄及臨檢紀錄表等公文書，並持交第四
    分局刑事組製作刑事案件報告書連同白慶聲解送偵辦，而行使登載不實之公文書
    ，足以生損害於警察機關公文書之正確性與刑事偵查及審判之公正性，其餘部分
    賭資四千九百元則退回白慶聲。
四、案經法務部調查局中部地區機動工作組（下稱中機組）移送台灣台中地方法院檢
    察署檢察官偵查起訴。
      理    由
壹、關於丁○○侵占許順泰財物部分：
一、被告丁○○不否認八十四年三月二十一日十九時之臨檢記錄表及八十四年三月二
    十一日十九時四十分許順泰之偵訊筆係其所製作，但均否認有製作不實及侵占賭
    資之情形，辯稱係據實製作云云。
二、經查：
１、證人許順泰於八十五年二月七日法務部調查局中機組證稱：「（警方前述二次取
    締你寄檯之賭博性小瑪琍電動玩具時，有無查獲賭客？如何製作臨檢紀錄及筆錄
    ？查獲之賭資有多少？紀錄中所註明之賭資為多少？）：：：南屯派出所查扣一
    檯小瑪琍：：：由我清點。：：：黎明派出所查扣之二檯小瑪琍賭博性電動玩具
    ，賭資亦由我清點，每檯有六千餘元，至於筆錄上載明賭資多少我並未詳看，因
    為當時心情緊張，又係請假外出急於回電內上班，所以未仔細端詳即在筆錄上簽
    名。」（見他卷第二十三頁）八十五年八月二十二日證稱：「黎明派出所查扣前
    述我擺設之賭博性電玩小瑪琍時，我不在場，警方遂通知我前往黎明派出所會同
    清點賭資，由我本人開鎖取出小瑪琍內之硬幣賭資即當場清點，取出小瑪琍內之
    集錢盒兩只，賭資硬幣共約新台幣一萬餘元，我先就數量較少之集錢盒內之賭資
    硬幣十個一數排列，排列至二十餘疊時，會同清點之員警即表示到此為止，其餘
    由他處理，該名警員隨即將我帶至第四分局羈留室，所以沒有要我通知朋友以紙
    鈔換取賭資硬幣。並於筆錄製作時簽名補做臨檢紀錄表。」（他卷第二十五頁）
    並證稱係丁○○會同清點並製作警訊筆錄「（提示：台中市警局第四分局黎明派
    出所員警資料表）請你詳視該資料表內之員警，係何人與你會同清點賭資並製作
    筆錄？）係（經詳視後作答）係丁○○與我會同清點賭資並向我製作警訊筆錄。
    」（他卷第二十五頁正、反面）。又證稱：「（提示：黎明派出所「涉嫌查扣（
    禁）物品」單）請你詳視該單之現金欄內，二千六百二十元是否即為你前述遭查
    扣之兩台小瑪琍賭資數額？簽名欄中為何你未具簽章？）（經詳視後作答）我擺
    設遭黎明派出所查扣之兩台小瑪琍賭資新台幣共約一萬餘元，不只二千六百二十
    元。因我被通知至黎明派出所後，丁○○即對我製作警訊筆錄，及涉嫌查扣（禁
    ）物品單，惟賭資硬幣尚未清點，數額未確定，渠遂將數額部分空下，並要求我
    在警訊筆錄及涉嫌查扣（禁）物品單上簽名及捺手印，因賭資金額未確定，所以
    我先於涉嫌查扣（禁）物品單「現金」部分捺手印而未簽名，另「小瑪琍」欄內
    確定兩檯，我即捺手印又簽名。因為賭資硬幣未經我全部清點完畢，而是丁○○
    表示渠會處理，我基於要趕緊把此事告一段落，並急於回「海派餐廳」工作，所
    以才會在賭資金額為確定且未填載於筆錄及涉嫌查扣（禁）物品單上之「被詢問
    人」、「在場人」處簽名捺手印，所以丁○○查扣後登載於筆錄及查扣（禁）物
    品單上之賭資金額我不清楚。待今日詳視查扣（禁）物品單始知丁○○將原本約
    一萬元之賭資僅填報查扣二千六百二十元」（他卷第二十五頁反面至第二十六頁
    ）。證人許順泰於偵查中始終證稱被查扣之賭資約一萬元（因許順泰無法明確證
    述金額數目，因認金額為一萬元之最低數額對被告有利），且證稱南屯派出所、
    黎明派出所查扣之賭資係由其清點等語，許順泰上開證詞，可以採信。致許順泰
    於八十六年十月六日原審法院翻異證詞證稱：「（是誰幫你做筆錄？）丁○○。
    」；「（儲幣桶是誰打開的？）我用鑰匙打開的。」；「（當時有警員幾人在場
    ？）有好幾人，其中之一是丁○○，其餘不認識。」；「（那天賭資有多少？）
    事隔太久，不記得。」；「（你在偵訊時表示，賭資尚未清點完畢，你就被帶到
    拘留所，是否有這回事？）我後來又被抓一次，事實記不清楚，應該都是我清點
    完畢才送去拘留所。」；「（當天情形如何？）到警局，我把儲幣桶打開，清點
    完畢做完筆錄，就被送到四分局。」；「（筆錄記載之賭資金額就是你們實際清
    點的數目？）應該是。」等詞（一審卷第一五一頁正、反面），與前在偵查中之
    證詞不同，但許順泰於八十六年十月六日在原審作證，距案發日已二年六月，本
    難期記憶清楚，況其於原審審理時，就當日被查扣之數額究為多少，答稱：「事
    隔太久，不記得」，且就警訊筆錄中供述之賭資金額是否就是實際清點之數目，
    亦係答稱：「應該是」，均未能肯定當日查扣之賭資並非一萬餘元，而應係二千
    六百二十元等情可知，自不得認其證詞先後不一，遽謂其最初於中機組之証述均
    有瑕疵，不予採信。
２、丁○○明知扣案賭資為一萬元，並非二千六百二十元，竟將「查扣之賭資為二千
六百二十元」之不實事項登載於其職務上所掌之警訊筆錄及臨檢記錄表等公文書
    上，並持交第四分局刑事組於八十四年三月二十二日製作中分四刑字第二二一號
    刑事案件報告書連同許順泰解送台中地檢署偵辦，亦有上開刑事案件報告書、偵
    訊筆錄、臨檢紀錄表影本附卷可憑（與八十八年度助字第四二０號同繫一卷）。
三、綜上各證，被告丁○○右揭事實欄一（一）之犯行事證明確，可以認定。丁○○
    所為辯解，尚難採據。
貳、關於侵占庚○○賭資部分：
一、被告丁○○於本院九十一年二月二十五日調查時，承認證人庚○○有要林蒼安拿
    四千元紙鈔換回硬幣，但否認有侵吞賭資、退回部分查扣之賭資予庚○○及製作
    不實筆錄及臨檢紀錄表之情形。
二、經查：
１、丁○○於八十五年十一月二十二日中機組、檢察官訊問時；八十六年四月十四日
    原審法院訊問時，均否認有將四千元硬幣換四千元紙鈔事（見他卷第一七一頁、
    一七五頁反面至第一七六頁、一審卷第三十頁正、反面）。於八十七年二月十一
    日本院更審前始稱：「至晚上十時許，依庚○○之要求兌換四千元硬幣給他，實
    際之三件賭資共計八千餘元，我沒有圖利業者。」（上訴卷第三十二頁反面）於
    八十八年九月十三日本院更一審稱：「（他有換四千元紙鈔供你交法院？）不是
    。查扣的硬幣只有一千多元。換硬幣成紙鈔是三個人的數字共八千多元，其中四
    千元換成紙鈔，換成紙幣是許（？）的朋友林蒼安要求換的。」；「（為何三人
    的扣案賭資合在一起？）賭資在我們黎明所內一併交專人保管，是陳明哲，我們
    只要將每人的賭資多少記載清楚即可，賭資不必與人犯、、一起送法院。陳員現
    在南屯派出所。」（上更一卷一第三十二頁）。八十八年十二月十三日聽阮詩雄
    證詞後，趕快附和「（對阮詩雄所述有何意見？）林蒼安說做生意須用硬幣，詢
    問可否換成紙鈔，我問阮詩雄，經其同意後，才換了四千元紙鈔、、、」（上更
    一卷一第八十六頁反面）（阮詩雄稱不知何人換的，亦未言丁○○有經其同意）
    。於本院九十一年二月二十五日調查時亦稱：林蒼安十點多拿清夜給庚○○吃，
    庚○○問伊要拿紙鈔換硬幣，伊問阮詩雄，阮說可以，庚○○要林蒼安拿四千元
    紙鈔換回硬幣。賭資是三件一起交阮詩雄保管（見本院卷第四五頁）。對於庚○○、林蒼安是否有紙銷換硬幣之事，先後供述不一。
２、證人庚○○於八十五年二月六日中機組調查時證稱：「警方人員係於八十四年三
    月二十二日下午三時三十分至大享便利商店取締，當時在場警方有本轄區管區警
    員會同另一名不知名之別轄區管區警員查獲，並無賭客在場，該台小瑪琍電玩由
    警方人員載至黎明派出所，我則尾隨而至該派出所，由我將小瑪琍電玩打開，由
    該所另一明一線二星警員將小瑪琍儲幣筒取走清點，該警員清點後，小瑪琍內之
    賭資總數為一萬餘元，其自行留置六千元後，將其餘賭資十元硬幣約四千元置放
    餘桌面，要我將之兌換成紙鈔，移送時較好處理，我遂將該四千元硬幣叫我在派
    出所外等候之朋友林蒼安拿四張千元大鈔給我以為交換，隨後我即以一千二百餘
    元紙鈔及少數硬幣充作賭資，而承辦之管區警員遂於筆錄中載明賭資為一千二百
    餘元，前述警員自行留置之六千餘元事後並未送還給我，所剩之二千餘元歸我個
    人取回。」；「（為何紀錄中之賭資比實際警方查獲之賭資少？何人取走此賭資
    之差額？其因為何？）八十四年三月二十二日黎明派出所管區警員會同我本人在
    黎明派出所針對扣押之小瑪琍電玩開箱清點賭資，據我估算約一萬餘元，正式清
    點後警方人員僅提出四千餘元做為賭資，所剩之六千餘元悉數為警方人員取走，
    我將此四千餘元硬幣兌換成紙鈔後，經承辦管區警員同意僅提出一千二百餘元作
    為遭查獲之賭資，所剩之二千餘元歸我個人取回，而警方之調查筆錄中亦載明查
    扣賭資為一千二百餘元，而警方為何私自侵吞扣押之賭資六千餘元，因我係嫌犯
    ，故不敢加以過問。」（他卷第十二頁反面至第十三頁）八十五年八月二十二日
    證稱：「八十四年三月二十二日因現場查獲賭客，只有我至黎明派出所處理小瑪
    琍電玩被查扣相關事宜，臨檢紀錄及警訊筆錄均由管區警員丁○○製作，並由我
    親自簽名捺印，被查獲之賭博性電玩機台由該派出所一位一線二星員警清點，當
    場取出賭資約為八千元，其自行留置四千餘元後，將其餘均為十元銅板之賭資放
    桌面清點，清點結果約四千餘元，警員丁○○要我將該四千餘元銅板兌換成紙鈔
    ，以便移送時較好處理，我遂將四千元銅板交給朋友林蒼安（男、年約三十初歲
    ，住台中市○○路附近，聯絡用大哥大000000000，呼叫器00000
    0000，公司電話000000000）並向其拿四張千元大鈔，因丁○○於
    筆錄中載明賭資為一千二百三十元，我乃依其指是交付現金一千二百元現鈔及三
    十元銅板充作扣案賭資，前述清點警員留置之四千餘元銅板事後則未送還給我。
    」（他卷第十四頁反面至第十五頁）庚○○就被查扣之賭資之數額，於上開中機
    組前後二次所為之陳述不一。惟其在八十五年八月二十二日第二次訊問時，對於
    金額先後不一部分曾提出說明，補稱：「（你於八十五年二月七日，本組調查筆
    錄中供述查獲之小瑪琍電玩實際賭資為一萬餘元，為何今日之供述為八千餘元？
    ）八十五年二月七日我於貴組接受訊問時，因個人錯誤判定賭資為一萬餘元，惟
    今日經我詳細回憶，研判因小瑪莉倒退幣馬達，若存滿時，約有六千元之銅板，
    當天查獲之小瑪莉電玩退幣馬達內之十元銅板為滿存狀態，而方型抽屜內約有銅
    板二千餘元左右，故八十四年三月廿二日丁○○取締之小瑪莉賭博電玩實際賭資
    為八千元左右」（他卷第十五頁背面）。可以確定被查扣之金額為八千元左右。
    雖庚○○於八十五年十一月二十二日檢察官訊問時證稱：「查獲時我在場，在黎
    明派出所打開儲幣桶，因我正接受訊問，所以內有多少錢我不清楚，警員有叫我
    換四千元的大鈔，我只有給警員一千二百元，他拿給我硬幣後我交給門外等候的
    林蒼安帶走，實際上繳交本署的是一千二百元。」（他卷第九十二頁）於八十六
    年五月十二日原審法院調查時，亦證稱；「（是否將其中四千元硬幣換成紙鈔？
    ）有。」；「（紙鈔是你身上的？）不是，是向朋友林蒼安換的。」；「（紙幣
    換多少？）四千。」（一審卷第五十一頁反面至第五十二頁）於八十七年三月十
    九日本院更審前、八十八年十二月十三日更一審時、九十一年二月二十五日調查
    時，亦均供承有兌換四千元紙鈔之事（見本院上訴第八十頁、本院更一審一第八
    五頁、本院卷第四三頁），足認確有兌換四千元紙鈔事。
３、證人林蒼安於八十五年九月十二日中機組證稱：「我記得於八十四年三月間某日
    （詳細日期已記不清楚）晚上八時左右，庚○○打電話至我家，告知其目前在四
    分局黎明所。因所開設之賭博性電玩遭黎明所警員取締，需準備一些現鈔兌換用
    。我遂於當晚十時左右協同劉佳峰到達四分局黎明所，當時在該所一樓辦公室現
    場者，除三名制服警員外，尚有廖鄭展及其他二名被取締之業者（除認識庚○○
    外，其餘揭不認識），當時庚○○已被製作完筆錄，我將所攜帶之衣物及點心交
    予庚○○，庚○○隨即將一塑膠袋裝十元硬幣（約計新台幣四千元）拿給我，我
    亦依其要求，付給他同額之四千元紙鈔四張。約十餘分鐘後，我便與劉佳峰連同
    攜帶前述四千元硬幣離開四分局黎明所。」（他卷第七十八頁反面至第七十九頁
    ）八十五年十一月二十二日檢察官訊問時亦證稱：「（八十四年三月間庚○○在
    大享便利商店擺電玩被查獲後，有無叫你帶四千元到派出所？）是我到派出所以
    後才說的，我有拿四千元給他，庚○○有拿四千元的十元硬幣給我，沒說是什麼
    原因，那些硬幣是從派出所拿出來的。」（他卷第九十二頁反面）八十七年三月
    四日本院更審前證稱：「（當天庚○○有無以硬幣兌換紙幣？）有的。」；「（
    你兌換多少紙鈔？）四千元，他將硬幣兌換給我，我將一千元之紙幣交給庚○○
    ，我就將硬幣帶回去。」（上訴卷第七十二頁）八十八年十二月二十七日本院更
    一審證稱：「（是你主動或廖要求？）是庚○○拿硬幣給我，叫我換成紙鈔，我
    就拿四千元紙鈔將硬幣換下。他要換的原因我不清楚。當時是晚上十點多，我換
    好紙鈔再坐一會兒就回家了。」（上更一審卷一第一０六頁反面至第一０七頁）
    林蒼安證稱確有兌換四千元硬幣事。
４、當天同時被查獲之證人嚴倉學於八十五年十二月十日中機組證稱：「（你於八十
    四年三月二十二日因賭博性電玩遭取締後至黎明派出所，在派出所現場尚有何人
    ？其賭博性電玩內賭資若干？）八十四年三月二十二日我在黎明派出所因上述電
    玩賭博按清點賭資，：：；，在場者有同時被捉（址於大英街、大墩十四接口）
    「大享便利商店」門口擺設賭博性電玩業者我所認識之有人庚○○及另一為亦因
    擺設電玩被取締之女業者（年約三十歲左右）。庚○○因係我朋友，故渠在清點
    電玩賭資時我曾注意賭資大約捌仟餘元，另一女業者清點時我則未注意。」（他
    卷第二０七頁反面）「（與你同案被取締之庚○○賭博性電玩之扣案賭資有無遭
    黎明所警員侵吞扣案賭資？）當時庚○○亦同時由較老之警員製作筆錄，在渠等
    言談中，庚○○遭查獲之賭資亦遭該名製作庚○○筆錄之員警侵吞情事。」；「
    （（提示：丁○○照片影本）請問此照片中「丁○○」男子是否即係製作庚○○
    警訊筆錄之人？）（經詳視後作答）此姓名「丁○○」之男子即係於八十四年三
    月二十二日於黎明派出所偵訊暨製作庚○○筆錄之員警。」（他卷第二０九頁正
    、反面）八十五年十一月二十二日檢察官訊問時證稱：「（當時庚○○扣案的賭
    資有多少錢？）我自己的不清楚，庚○○的賭資將近一萬元。」（他卷九十四頁
    反面）嚴倉學證稱被告丁○○侵吞庚○○之賭資八千餘元或近一萬元（應以上開
    認定之八千元為準）。
５、證人即共同值勤阮詩雄，於八十七年三月四日本院更審前證稱：「（庚○○所兌
    換之四千元紙鈔你知否？）知道。我們是將賭資與案件分開處理，丁○○依庚○○之要求向我提起是否可以先換紙鈔，我說可以，就兌換給他，因當時賭資已清
    點完畢，且已超過晚上七時，分局不收賭資。」；「（丁○○所承辦的二件賭資
    是全部換成紙鈔或者只兌換一部份？）丁○○所承辦之二件賭博按及賭資全部交
    給我後，丁○○說其朋友要兌換紙鈔，我就兌換給丁○○的朋友紙鈔四千元，至
    於是何人跟我兌換的，我不知道。」（上訴卷第七十一頁）於八十八年十二月十
    三日本院更一審時，亦證稱確有四千元硬幣換成紙鈔事（上更一卷一第八十六頁
    ）。
６、丁○○將「查扣之賭資為一千二百三十元」之不實事項登載於其職務上所掌之警
    訊筆錄及臨檢記錄表等公文書上，並持交第四分局刑事組於八十四年三月二十三
    日製作中分四刑字第二二六號刑事案件報告書連同許順泰解送台中地檢署偵辦，
    亦有上開刑事案件報告書、偵訊筆錄、臨檢紀錄表影本附卷可憑（與八十八年度
    助字第四二０號同繫一卷）。
三、綜上各證，庚○○被查獲之賭資為八千元，其中四千元被丁○○先行侵吞。庚○○並要林蒼安拿四千元紙鈔兌換被查扣之四千元硬幣。於兌換後，丁○○則要庚○○只拿出一千二百三十元作為查獲之賭資，庚○○因另行交出一千二百三十元
    ，餘款二千七百七十元則由庚○○留存。丁○○明知庚○○被查扣之賭資為八千
    元，竟將「查扣之賭資為一千二百三十元」之不實事項登載於其職務上所掌之警
    訊筆錄及臨檢記錄表等公文書上，並持交第四分局刑事組於八十四年三月二十三
    日製作中分四刑字第二二六號刑事案件報告書連同許順泰解送台中地檢署偵辦之
    事實，事證明確，可以認定。被告丁○○所為上開辯解，不足採信。
四、至證人庚○○證稱並非被告丁○○與其清點硬幣，所查扣之賭資僅為一千二百三
    十元，並無先被留扣四千元，亦未拿回二千七百七十元，所兌換成紙鈔之四千元
    部分，是包含當天尚查獲之其他二家賭資云云。但查，被告丁○○始終承認庚○○部分係由其清點查扣之賭資（見他卷第一七一頁、一審卷第三十頁、本院卷第
    四四頁），又庚○○八十五年二月六日首次中機組訊問時供稱「由該所另一名一
    線二星警員將小馬俐硬幣筒取走清點。」於同年八月二十二日中機組二次訊問時
    亦供稱：由該派出所一位一線二星警員清點賭資。」於八十六年五月十二日原審
    法院審理時亦證稱：丁○○都在作筆錄，清點硬幣之一線二星的人不是丁○○（
    見原審卷第五一頁反面，另本院更二審判決第八頁謂於八十六年五月二十二日原
    審法院審理時，庚○○亦證稱：「丁○○都在作筆錄」「有一位二線一星的人在
    清點，不是丁○○，」經查原審並無八十六年五月二十二日之庭期）。」庚○○
    始終證稱係由一名一線二星之人清點賭資。而被告丁○○所稱之一線二星之警員
    許明燈，於本院更一審時亦供稱其並不在場，另一警員薛登益亦否認其有在場，
    並參與清點賭資。」（見本院更一審卷第一百零四頁），此外，又查無有一位一
    線二星之警員有參與清點賭資之行為，足以證明被告丁○○無清點賭資，庚○○
    又未能自黎明派出所一線二星警員中指認出其所稱清點之人，其上開非丁○○清
    點其賭資之證詞，與事實不符，不得為被告丁○○有利之認定。又庚○○後來證
    稱：被查扣之賭資確為一千二百三十元，並非八千元，兌換之四千元硬幣是連同
    其他被查獲之二家賭資云云。但依上開庚○○、林蒼安、嚴蒼學之證詞，顯見庚○○被查獲之賭資確為八千元。是庚○○上開證詞，對被告丁○○有利部分，與
    事實不符，顯係事後護之詞，不足採信。再證人嚴倉學在原審審理中亦改稱其
    在黎明派出所時僅看到硬幣一千餘元，惟其同時供稱因被查獲多次，印象模糊，
    是自應以距案發時間較近之偵查中供述為正確，其於審理中之證詞自屬事後護
    之詞，亦難採為有利於被告之證據。又証人阮詩雄於本院更審前調查時，雖稱：
    「丁○○所承辦案件之賭資目視合計應不致超過四千元」等情（本院上訴卷第七
    十一頁背面），惟其當日與丁○○查獲後，乃分開辦理清點，實際賭資多少，並
    不清楚，為証人阮詩雄所自承（本院上訴卷第七十頁背面），而證人阮詩雄於本
    院更一審調查時則又改稱當天共查獲三台萬餘元硬幣，因硬幣混在一起，我承辦
    部分已換成紙幣，並交專人移送，只見四千元紙幣，其餘都是硬幣，三件一萬多
    元只換了四千元紙幣云云；（見本院更一審卷第八十六頁），既與其本院更審前
    之供述不符，且與證人嚴倉學、庚○○前開供述不符，顯係迴護之詞不足採信。
參、關於侵占陳贊豐賭資部分：
一、被告丁○○、己○○，雖均不否認共同取締查獲戊○○擺設電動玩具、賭資事，
    但均否認有侵占賭資及製作不實筆錄、臨檢紀錄之犯行云云。
二、經查：
１、證人戊○○始終證稱係頂替陳贊豐外，並於八十五年八月二十三日中機組，證稱
    ：「我至派出所應訊時，警方已將賭資取出，有一名警員將裝在布袋及紙袋內之
    硬幣拿至我們眼前，將紙袋丟在製作筆錄員警桌前，布袋內之硬幣則帶走，放在
    隔鄰的桌子抽屜內；而製作筆錄員警拆開紙袋清點硬幣時，又取走部分硬幣，故
    筆錄內容僅載查扣賭資新台幣一千三百五十元，然後將這筆一千三百五十元硬幣
    交還給陳某並兌換現鈔。」；「（黎明派出所查扣前述二檯陳贊豐寄放之「小瑪
    琍」賭博電玩內，實際硬幣賭資有多少？）詳細數目我不知道，不過裝在布袋內
    的硬幣約有紙袋的三倍，而紙袋內的硬幣約有三千元。」（他卷第六十頁反面至
    第六十一頁）；於八十五年十一月二十二日檢察官訊問時證稱：「有（至派出所
    作筆錄），清點賭資時我不在，點完後我才到，有一袋一萬多到二萬元放在抽屜
    裡，其他的拿去做筆錄，我在做筆錄時，陳贊豐在旁邊陪我，幫我做筆錄的是丁○○（當庭指認）將錢放在抽屜內的是另外一個。」（他卷第九十六頁反面）「
    （將錢放在抽屜的人是否查獲當時的員警？）去查獲時只有一個，把錢放在抽屜
    的警員是黎明派出所服務台後面右邊第二個。」（他卷第九十七頁）。於九十一
    年三月十四日本院調查時，並證稱：上開檢察官訊問時製作之筆錄，均係伊陳述
    的等語（見本院卷第五九頁）。上開調查站、檢察官之筆錄內容大致相符，均應
    可採信。對於被查扣之賭資數量，戊○○於中機組證稱：被查扣之賭資硬幣有裝
    在紙袋及布袋內，紙袋為三千元，布袋內為紙袋內之三倍，依上開證詞，被查扣
    之賭資共為一萬二千元。核與在檢察官訊問時所證稱之一萬多到二萬多元大致相
    符，是陳贊豐（由戊○○頂替）被查扣之賭資為一萬二千元；被侵吞之款項為一
    萬零六百五十元之事實，可以認定。又戊○○於八十五年十月二十二日偵查中亦
    仍供稱：「：：：清點賭資時我不在（指不在黎明派出所），點完後我才到，有
    一袋一萬多到二萬元放在抽屜裡，其他的拿去做筆錄：：：幫我做筆錄的是丁○○（當庭指認），將錢放在抽屜內的是另外一個。」、「：：把錢放在抽屜的警
    員是黎明派出所服務台後面右邊第二個。」等語（同他字卷第六十頁背面至六十
    一頁、第九十六頁背面至九十七頁），且其（戊○○）所繪把錢放在抽屜的警員
    是黎明派出所服務台後面右邊第二個之現埸圖，亦與被告己○○於偵查時所稱辦
    公位置即黎明派出所服務台後面右邊第二個現埸圖相符（同他字卷第一○二頁、
    第一七七頁、一七九頁），足認丁○○、己○○係共同侵占吞陳贊豐被查扣之賭
    資。
２、丁○○、己○○查扣之賭資為一萬二千元，並非一千六百五十元，竟將「查扣之
    賭資為一千六百五十元」之不實事項登載於其職務上所掌之警訊筆錄及臨檢記錄
    表等公文書上，並持交第四分局刑事組於八十四年三月二十三日製作中分四刑字
    第二二九號刑事案件報告書連同戊○○解送台中地檢署偵辦，亦有上開刑事案件
    報告書、偵訊筆錄、臨檢紀錄表影本附卷可憑（見本院卷第七十頁至第七三頁）
３、雖戊○○於原審八十六年五月二十八日審理中經訊以：「八十五年九月二十五日
    在黎明派出所應訊時有點硬幣﹖」、「扣案的有多少﹖」時，分別改口證稱：「
    我沒清點。」、「不很清楚。」等語，及原審八十六年六月十八日審理中經要求
    以當庭指認己○○是否即證人在偵查中證稱之服務台後面右邊第二個警員時，則
    證稱伊因罹患僵直性脊椎症脖子無法轉動，故在黎明派出所時並未看仔細是何警
    員，故無法確認該警員是否為被告己○○等語，於本院調查時，雖稱頂替陳贊豐
    ，但翻異前詞，證稱伊清點後賭資僅一千多元，伊有清點云云。上開戊○○於中
    機組、檢察官所作之筆錄既係依其證述所製作，自可採信，已如前述。戊○○後
    來所為有利被告之證詞，核與其於中機組及偵查中所供不符，係屬迴護被告等之
    詞，不可採信。關於證人戊○○涉及頂替藏匿人犯部分，業經原審判處罪刑確定
    在案，已經證人戊○○於本院供述明確，且有戊○○之前案紀錄表一份附卷可稽
    。至於證人陳贊豐部分，被告等及證人戊○○均無法查報其確實住址，以及無法
    予以傳訊，附此敘明。
三、依上開各證，丁○○、己○○明知扣案賭資為一萬二千元，並非一千六百五十元
    ，竟將「查扣之賭資為一千六百五十元」之不實事項登載於其職務上所掌之警訊
    筆錄及臨檢記錄表等公文書上，並持交第四分局刑事組於八十四年三月二十三日
    製作中分四刑字第二二九號刑事案件報告書連同戊○○解送台中地檢署偵辦之事
    實，極為明確，可以認定。被告丁○○、己○○否認侵占賭資，製作不實筆錄、
    臨檢紀錄，與事實不符，不能採信。
肆、關於侵占白慶聲部分之犯行：
一、被告丁○○、己○○均不否認查扣白慶聲擺設電動玩具，賭資，但均否認有退還
    查扣之賭資予白慶聲之犯行。
二、經查：
１、證人白慶聲於八十五年二月七日中機組證稱：「（你前述被帶返黎明派出所後，
    會同你清點賭資、製作筆錄之警員為何人？實際清點賭資？筆錄中所註明之賭資
    ？）八十四年四月間，我到達黎明派出所後，我即由前述取締之二名警員會同開
    啟前述二部扣案小瑪琍電玩，並由當日該所值班，且為我管區之詹姓警員清點賭
    資，實際賭資一部為五千餘元，另一部一千餘元，合計約七千元，隨後由參與取
    締之一名警員製作筆錄，我即向該警員表示，此電玩寄台另有其人，卻由我一人
    承擔，我太冤枉，該員則以將賭資減輕為二千一百元，並將其餘賭資退還為條件
    ，完成筆錄，移送。因隨案移送之賭資須為紙鈔，我遂請我朋友之妻曾碧珠送來
    紙鈔二千一百元做為賭資，其餘前述扣案之十元硬幣約七千元賭資，則經前述詹
    姓及製作筆錄之員警同意退還給我，我即請曾女帶回交給我妻林品，而筆錄中則
    註明賭資為「二千一百元」。」（他卷第五十三頁正、反面）明確證稱丁○○、
    己○○退回四千九元。
２、丁○○、己○○明知扣案賭資為七千元，並非二千一百元，竟將「查扣之賭資為
    二千一百元」之不實事項登載於其職務上所掌之警訊筆錄及臨檢記錄表等公文書
    上，並持交第四分局刑事組於八十四年四月二十三日製作中分四刑字第二九五號
    刑事案件報告書連同白慶聲解送台中地檢署偵辦，亦有上開刑事案件報告書、偵
    訊筆錄、臨檢紀錄表影本附卷可憑（與八十八年度助字第四二０號同繫一卷）。
３、己○○、丁○○嗣接受法務部調查局測慌，對於在盤點時沒有隱匿部分賭資，未
    以多報少侵占查緝電玩賭資問題，均呈情緒波動，有說慌現像，此有鑑定書可憑
    （見八十六年度偵字第九九五號卷第十七、十八頁）足認白慶聲上開於中機組之
    證詞，與事實相符，可以採信。
４、嗣後白慶聲證稱被查扣之賭資確為二千一百，被告二人未將賭資退回云云，但與
    事實不符，不能採信。
三、被告丁○○、己○○右揭明知扣案賭資為七千元，並非二千一百元，竟將「查扣
    之賭資為二千一百元」之不實事項登載於其職務上所掌之警訊筆錄及臨檢記錄表
    等公文書上，並持交第四分局刑事組於八十四年四月二十三日製作中分四刑字第
    二九五號刑事案件報告書連同白慶聲解送台中地檢署偵辦及將四千九百元之賭資
    返還白慶聲，事證明確可以認定。被告等所辯，與事實不符，不能採信。
伍、按貪污治罪條例已於八十五年十月二十三日修正公佈，於同年月二十五日生效，
    被告丁○○及己○○犯罪時間係在該條例修正前，綜合比較修正前後法令之處罰
    規定，以修正前之貪污治罪條例第六條第一項第三、四款規定對被告有利，依刑
    法第二條第一項但書之規定，依行為時即修正前之法令處斷。１、被告丁○○所
    犯侵吞庚○○賭資部分，乃將與實際扣案賭資不符之賭資數額之不實事項登載於
    其職務上所掌之臨檢記錄表及訊問筆錄，並侵占其因職務上持有非公用而為私有
    賭資及退回部分扣案硬幣給庚○○等之行為，足以生損害於刑事偵查、審判之公
    正性、警察機關公文書之正確性，核犯刑法第二百十六條、第二百十三條之行使
    公文書不實登載罪及修正前貪污治罪條例第六條第一項第三款、第四款之侵占職
    務上持有之非公用私有財物罪、對於主管之事務直接圖利私人不法之利益罪。２
    、被告丁○○所犯侵吞許順泰賭資及與被告己○○共同侵吞陳贊豐（以戊○○充
    當人頭）賭資部分，乃將與實際扣案賭資不符之賭資數額之不實事項登載於其職
    務上所掌之臨檢記錄表及訊問筆錄，足以生損害於刑事偵查、審判之公正性、警
    察機關公文書之正確性，並侵占其因職務上持有非公用而為私有賭資之行為，核
    係犯刑法第二百十六條、二百十三條之行使公文書不實登載罪及修正前貪污治罪
    條例第六條第一項第三款之侵占職務上持有之非公用私有財物罪。３、又被告丁○○與被告己○○等共同所犯退回白慶聲賭資部分，乃將與實際扣案賭資不符之
    賭資數額之不實事項登載於其職務上所掌之臨檢記錄表及訊問筆錄，足以生損害
    於刑事偵查、審判之公正性、警察機關公文書之正確性，並退回部分扣案硬幣給
    白慶聲之行為，核犯刑法第二百十六條、第二百十三條之行使公文書不實登載罪
    及修正前貪污治罪條例第六條第一項第四款之對於主管之事務直接圖利私人不法
    之利益罪。被告等上開登載不實公文書後，進而持以行使，則登載之低度行為，
    應為行使之高度行為所吸收，均應論以行使不實公文書罪。被告己○○先後二次
    行使不實登載公文書，被告丁○○先後四次行使不實登載公文書、三次侵占非公
    用財物、二次圖利犯行，各犯罪構成要件相同，時間緊接，顯係各基於概括之犯
    意為之，各為連續犯，被告等所犯各罪間有方法結果之牽連關係，為牽連犯，爰
    依刑法第五十五條規定從一情節較重之侵占職務上持有非公用私有財物罪處斷。
    被告丁○○與己○○就事實欄第三段部分犯行，有犯意聯絡及行為分擔，應以共
    同正犯論，又被告等犯罪所得財物未逾五萬元，犯罪情節尚屬輕微，爰依修正前
    貪污治罪條例第十一條第一項規定減輕其刑。原審對被告丁○○論罪科刑，固非
    無見，惟就該被告另侵吞許順泰、與被告己○○共同侵吞陳讚豐賭資及共同圖利
    白慶聲部分，皆認不構成犯罪，尚有未洽，被告丁○○上訴意旨否認犯罪，雖不
    足採，但原判決有上述可議之處及公訴人上訴指摘原判決關於被告己○○判決無
    罪不當，為有理由，應由本院將原判決關於被告丁○○、己○○部分予以撤銷改
    判。爰審酌被告丁○○與己○○犯罪動機、手段、所生危害、所得財物、犯罪後
    之態度等一切情狀，分別各量處如主文第二、三項所示之刑，並均宣告褫奪公權
    貳年。被告丁○○所得財物二萬二千零三十元（許順泰案七千三百八十元，庚○○案四千元，陳贊豐案一萬零六百五十元），己○○所得財物一萬零六百五十元
    （陳贊豐案），均依貪污治罪條例第九條規定宣告追繳沒收，如全部或一部無法
    追繳時，應以其財產抵償之。至公訴人雖認被告丁○○與己○○等共同所犯白慶
    聲部分，尚應成立修正前貪污治罪條例第六條第一項第三款之侵占職務上持有非
    公用私有財物罪，惟白慶聲部分之賭資七千餘元中除二千一百元作為賭資，其餘
    已退還白慶聲，筆錄則註明賭資二千一百元等情，為証人白慶聲供述如前，此部
    分不構成侵占罪，惟因公訴人認此部分，與前揭有罪部分有牽連犯之關係，屬裁
    判上一罪，爰不另為無罪之諭知，再被告丁○○、己○○退還白慶聲部分賭資，
    另犯於主管之事務直接圖利私人不法之利益罪部分，雖未起訴，惟此部分，與前
    揭有罪部分有牽連犯之關係，屬裁判上一罪，本院自得併予審理，併此敘明。
陸、被告陳舜聲請調取查扣之電動玩具，查明機內有多少硬幣。但本案相關之賭博案
    ，係於八十四年間查獲，有關賭博卷證，早已銷燬，此有台灣台中地方法院檢察
    署九十一年二月五日甲○盛檔字第九０九０號函可憑，本院無從調取。又庚○○
    案所查扣者為ＩＣ板，亦無從據以查明機內賭資，併此敘明。
柒、據上論斷，應依刑事訴訟法第三百六十九條第一項前段、第三百六十八條、第三
    百六十四條、第二百九十九條第一項前段、修正前貪污治罪條例第二條前段、第
    六條第一項第三款、第四款、第十一條第一項、第九條、第十六條，刑法第十一
    條前段、第二條第一項但書、第二百十六條、第二百十三條、第五十五條、第五
    十六條前段、第二十八條、第三十七條第二項、判決如主文。
本案經檢察官乙○○到庭執行職務。
中      華      民      國      九十一    年      五      月      八    日
                                  臺灣高等法院臺中分院刑事第九庭
                                        審判長法  官　陳  筱  珮
                                              法　官  康  應  龍
                                              法　官　趙  春  碧
右正本證明與原本無異。
如不服本判決應於收受送達後十日內向本院提出上訴書狀，其未敘述上訴之理由者並
得於提起上訴後十日內向本院補提理由書（均須按他造當事人之人數附繕本）。
                                              書記官  陳  文  琴
中      華      民      國　  九十一     年      五       月     九     日
附錄：
貪污治罪條例第六條第一項第三款：
有左列行為之一者，處五年以上有期徒刑，得併科新台幣一百萬元以下罰金：
三、竊取或侵占職務上持有之非公用私有器材、財物者。
      　　　　　Ｆ
